臺灣高等法院刑事判決　　　　　　　　　　　　　九十三年度上訴字第一五○一號
　　上　訴　人　台灣板橋地方法院檢察署檢察官
　　被　　　告　乙○○
右上訴人因強盜等案件，不服臺灣板橋地方法院九十二年度訴字第二○五七號，中華
民國九十三年三月二十三日第一審判決（起訴案號：臺灣板橋地方法院檢察署九十二
年度偵字第一四四○○號），提起上訴，本院判決如左：
    主  文
原判決關於以強暴、脅迫使人行無義務之事罪部分撤銷。
乙○○傷害人之身體，處有期徒刑伍月，如易科罰金，以佰元折算壹日。
扣案之水槍壹支沒收。
    事  實
一、乙○○前於民國八十五年間因違反麻醉藥品管理條例、藥事法案件，經台灣板橋
    地方法院於八十五年九月十六日以八十五年度少訴字第六三號判決依序判處有期
    徒刑二年十月、四月，應執行有期徒刑三年，緩刑五年確定，嗣經裁定撤銷緩刑
    。另於八十七年間因違反麻醉藥品管理條例案件，經同院於八十八年三月十一日
    以八十七年度少訴字第七○號判決判處有期徒刑二年確定。又於八十八年間因犯
    贓物罪，經同院於八十九年一月三十一日以八十九年度少易字第一號判決，判處
    有期徒刑四月確定，自八十八年十二月二十一日起入監接續執行上開刑期（總計
    為五年四月），嗣於九十年九月十四日假釋出監，縮刑期滿日期為九十三年四月
    二十二日。惟其假釋後經撤銷，又因另犯施用第二級毒品案件，經同院於九十一
    年四月二十九日以九十一年度板簡字第五四五號判決判處有期徒刑四月確定，現
    於臺灣桃園監獄接續執行中（尚未執行完畢，故不構成累犯）。
二、乙○○因於九十二年五月十五日、五月二十五日遭人毆打受傷，花費醫藥費新台
    幣（下同）八千九百八十九元，疑係在臺北縣土城市○○路○段二四四號經營「
    永信網路咖啡店」之丙○○所為，為索討醫藥費損失，遂於九十二年五月三十一
    日上午七時十五分許，頭戴安全帽及口罩，身著外套，內藏水槍與鐵棍各乙枝，
    進入上開「永信網路咖啡店」內。乙○○入店後隨即脫去口罩，表明綽號叫「阿
    條」，見店員甲○○站起，便抽出外套內之鐵棍（其內之水槍一併掉落地面）基
    於傷害之故意揮打甲○○，因甲○○用手抵擋而受有左手肘擦傷、挫傷之傷害，
    嗣乙○○又擊打店內電腦（尚未毀壞），並嚇令甲○○交付一萬元看醫生，見甲○○有所猶豫，又作勢持鐵棍欲毆打甲○○，以此強暴、脅迫方式迫使甲○○行
    「交出暫放身上之店內收入現金七千元」此一無義務之事。乙○○於得手後復另
    行意以鐵棍擊打店內玻璃櫃，致令不堪用，足以生損害於丙○○（毀損罪部分業
    經判決確定），始揚長離去，徒留水槍乙枝在現場。嗣於九十二年六月二日淩晨
    一時二十分許，因丙○○得悉乙○○之行蹤後報警處理，而為警在臺北縣土城市
    ○○路四十巷一號前查獲。
三、案經被害人丙○○、甲○○訴由臺北縣政府警察局土城分局報請臺灣板橋地方法
    院檢察署檢察官偵查起訴。
    理  由
一、右揭事實，業據被告乙○○於警訊、偵查及本院審理中均坦承不諱，核與證人甲○○、張廷瀚所述之情節大致相符，並有亞東紀念醫院診斷證明書乙紙、現場照
    片六幀附卷可稽，復有水槍乙支扣案可證，至甲○○究竟交付被告七千元抑或一
    萬二千元，按證人甲○○雖稱當時被告係取走一萬二千元，然被告於警訊、偵查
    、原審及本院審理時均堅稱僅取走七千元，而依證人甲○○於偵查中所陳：「（
    檢察官問：被告說你只給他七千元？）不只，我雖當時沒辦法數，但我回去算我
    帳，少掉一萬二千元。」（參見偵查卷第第四十九頁）等語觀之，甲○○僅係以
    事後對帳之方式推論被告係取走一萬二千元，並非當場確定被告所取走之金額，
    此外經調查又無確切證據足以證明甲○○交付被告者確為一萬二千元，故應以被
    告親自所得之金額為可採，故以現有證據判斷，被告所取走之款項應僅為七千元
    ，附此敘明。
二、按刑法第三百零四條第一項所謂之「強暴」，係兼指直接或間接對人行使有形之
    強制力而言，並不限於對人為身體上之攻擊（對人強暴），如以對物行使不法物
    理力之方式（對物強暴），使他人心生畏懼，進而妨害人行使權利或行無義務之
    事，亦屬強暴行為之行為態樣之一。本件被告以鐵棍揮打被害人甲○○，及以鐵
    棍擊打店內之電腦，均屬強暴之方式，另因甲○○有所猶豫，再作勢持鐵棍欲加
    以毆打，則係以不法之武力脅迫他人，被告以此強暴、脅迫方式迫使甲○○行「
    交付身上暫時保管之店內收入七千元」此一無義務之事，故核其所為，係犯刑法
    第三百零四條第一項之強制罪。又刑法上強盜罪之成立係以行為人有不法所有之
    意圖為要件，如行為人之目的在於抵債，尚難認其係意圖為自己不法之所有，其
    行為僅應成立妨害人行使權利罪，尚難以強盜罪相繩，最高法院五十三年台上字
    第四七五號判例意旨可資參照。經查：被告曾於九十二年五月十五日（五月十六
    日凌晨就醫）、同月二十五日遭人毆打等情，業據其提出診斷證明書乙紙、照片
    三幀為證，並經本院向亞東紀念醫院函調其病歷資料核閱屬實，其中九十二年五
    月十六日所支出之醫藥費為六百六十元（不含健保給付部分），同月二十五日因
    未攜健保卡故預繳醫藥費八千三百二十九元，嗣於五月二十六日補提健保卡而退
    回七千八百六十九元等情，亦有亞東紀念醫院九十三年一月八日亞歷字第○九二
    六四一○○○八號函及其所附醫療費用收據二張附卷可稽。且被告供稱其母親並
    未告知業已退費之事，亦據被告母親丁○○證述：乙○○被打時，是別人送他到
    醫院，再通知我去亞東醫院，醫藥費八千三百二十九元，另外照頭部Ｘ光所花的
    錢，一共是一萬二千多元，九十二年五月二十六日補提健保卡，退回七千八百六
    十九元，我沒有告訴他，因為他不在家，我也忘了，所以沒有告訴他等語（詳本
    院九十三年七月十四日審理筆錄），足證被告並不知亞東醫院退費之事，另一方
    面，被告認其遭人毆打，係「永信網路咖啡店」之告訴人丙○○所為，雖為丙○○所否認，然丙○○於偵查中業已證稱：「他來我店二、三次」等語（參見偵查
    卷第四十九頁），證人甲○○於警訊中亦陳稱：「（問：乙○○有無去過你店內
    消費？）有去過三次以上」等語（參見偵查卷第二十二頁背面），參以丙○○案
    發時不在店內，事後卻能指認被告而報警逮捕等情觀之，可見丙○○、甲○○於
    案發前當已認識被告；惟被告於當日進入店內時竟脫下口罩，毫不畏懼甲○○事
    後指認其犯行，且主動表明要一萬元，並非要求交出店內所有現金，顯見其主觀
    上應係基於報復索賠之心態，而非單純之行搶或強盜，較符常情。從而不論丙○○是否確曾派人毆打被告，被告主觀上既認定為丙○○所指使，並基於報復索賠
    之心態而前往丙○○店內為本件犯行，即非具有不法所有之意圖，至為灼然。至
    被告當場所要求之金額為一萬元，雖超過其在亞東醫院所支出之醫藥費八千九百
    八十九元（660+8329=8989)，然如認中間之差額一千零十一元為慰撫金或一般俗
    稱之營養費，亦不為過，不能以此即認被告就中間差額部分具有不法所有之意圖
    ，當無疑義。據此公訴人認被告乙○○係犯刑法第三百三十條第一項之加重強盜
    罪，容有未恰，然基本事實同一，此部分，自應變更起訴法條為刑法第三百零四
    條第一項之強制罪。又按被告持鐵棍向甲○○身體揮打，甲○○情急之下用手阻
    擋而受有如事實欄所載之傷害，被告主觀上顯另具傷害之故意，並非強制罪強暴
    行為之附隨，結果，況傷害罪之法定刑較強制罪為重，被告自應另成立刑法第二
    百七十七條第一項之傷害罪，所犯強制罪與傷害罪間，具有方法、目的之牽連關
    係，應從一重之傷害罪處斷。
三、原判決予被告論罪科刑，固非無見，惟查被告持鐵棍向甲○○身體揮打，甲○○
    情急之下用手阻擋而受有如事實欄所載之傷害，被告主觀上顯另具傷害之故意，
    並非強制罪強暴行為之附隨結果，自應另成立刑法第二百七十七條第一項之傷害
    罪，原判決認不另成立傷害罪，自有未合。公訴人上訴意旨認被告取走者為一萬
    二千元，及被告上開犯行，應成立加重強盜罪，雖無足取，惟其認被告應另成立
    傷害罪，則為有理由，應由本院將原判決撤銷改判。爰審酌被告有如事實欄所示
    之前科紀錄，有卷附臺灣高等法院被告全國前案紀錄表乙份可按，素行不佳，其
    犯罪之動機在於報復索賠，犯罪之手段、對被害人所造成之損害及犯罪後坦承犯
    行之態度，但迄未賠償被害人損失等一切情狀，量處有期徒刑五月，如易科罰金
    ，以三百元折算一日。扣案之水槍一支，係被告所有之物，業據其供承在卷，且
    係與鐵棍一起攜帶至現場，雖被告供稱攜帶水槍之目的在於「保護自己」（參見
    原審九十三年三月九日審判筆錄第七頁），即係預備作為被害人反抗時所使用之
    器具，性質上應屬被告所有預備供犯強制罪所用之物，依刑法第三十八條第一項
    第二款之規定，應予宣告沒收。至被告所有之鐵棍一支，雖係供犯本案所用之物
    ，然並未扣案，且依被告所稱於案發後即丟棄於「永信網路咖啡店」外之路邊，
    不知所蹤，為免將來執行困難，爰不另為沒收之諭知，附此敘明。
據上論斷，應依刑事訴訟法第三百六十九條第一項前段、第三百六十四條、第二百九
十九條第一項前段、第三百條，刑法第二百七十七條第一項、第三百零四條第一項、
第五十五條、第四十一條第一項前段、第三十八條第一項第二款，罰金罰鍰提高標準
條例第一條前段、第二條判決如主文。
本案經檢察官劉斐玲到庭執行職務。
中    華    民    國    九十三    年       七       月    二  十  八    日
                            臺灣高等法院刑事第十五庭
                                審判長法  官  房  阿  生
                                      法  官  蔡  光  治
                                      法  官  雷  元  結
右正本證明與原本無異。
檢察官如不服本判決，應於收受送達後十日內向本院提出上訴書狀，其未敘述上訴之
理由者並得於提起上訴後十日內向本院補提理由書（均須按他造當事人之人數附繕本
）。
被告不得上訴。
                                      書記官  邵  淑  津
中    華    民    國    九十三    年       七       月    二  十  九    日
附錄本案論罪科刑法條全文：
中華民國刑法第二百七十七條第一項
(普通傷害罪)
傷害人之身體或健康者，處三年以下有期徒刑、拘役或一千元以下罰金。
犯前項之罪因而致人於死者，處無期徒刑或七年以上有期徒刑；致重傷者
，處三年以上十年以下有期徒刑。
